【裁判字號】    89,上,156
【裁判日期】    890718
【裁判案由】    拆屋還地等
【裁判全文】
臺灣高等法院民事判決  八十九年度上字第一五六號
    上  訴  人  行宮實業有限公司
    法定代理人  甲○○
    訴訟代理人  何春源  律師
    被  上訴人  交通部郵政總局    設台北市○○○路○段五五號
    法定代理人  陳瓊玲            住台北市○○○路○段五五號
    被  上訴人  交通部電信總局    設台北市○○○路卅一號
    法定代理人  簡仁德            住台北市○○○路卅一號
    被  上訴人  台灣銀行          設台北市○○○路○段一二○號
    法定代理人  何國華            住台北市○○○路○段一二○號
    訴訟代理人  林振鑣            住台北市○○○路○段一二０號
    右三人共同
    訴訟代理人  王育珍  律師
右當事人間拆屋還地等事件，上訴人對於中華民國八十八年十二月二十三日臺灣台北
地方法院八十七年度重訴字第六九五號第一審判決，提起上訴，被上訴人並為訴之追
加本院判決如左：
    主      文
原判決關於命上訴人給付部分及該部分假執行之宣告暨命上訴人負擔訴訟費用之裁判
廢棄。
右廢棄部分被上訴人在第一審之訴及假執行之聲請駁回。
上訴人應給付被上訴人交通部郵政總局及交通部電信總局新臺幣壹拾捌萬陸仟肆佰零
捌元，及自民國八十九年四月十九日起至清償日止，按年息百分之五計算之利息。
上訴人應給付被上訴人臺灣銀行新臺幣參佰參拾壹元，及自民國八十九年四月十九日
起至清償日止，按年息百分之五計算之利息。
第一、二審（含追加之訴部分）訴訟費用，除確定部分外，由上訴人負擔百分之十，
被上訴人交通部郵政總局及交通部電信總局負擔百分之八十九，餘由被上訴人臺灣銀
行負擔。
被上訴人假執行之聲請駁回
      事      實
甲、上訴人方面：
一、聲明：
（一）原判決不利於上訴人部分廢棄。
（二）右廢棄部分，駁回被上訴人在第一審之訴。
二、陳述：除與原判決記載相同者，茲引用之外，補述略稱：
（一）本件自始廖幸雄即未曾告知上訴人系爭房屋沒有土地合法使用權，上訴人根本
      無從得知，而信其為真正所有權人；上訴人自民國七十九年十二月五日起至八
      十七年十一月三十日止，向廖幸雄承租系爭房屋使用共七年，每年訂約一次逐
      年調漲租金，均按時繳交租金未欠分文，有該房屋租賃契約書及簽收租金收據
      為憑，並非無法律上原因之使用。
（二）系爭房屋為廖幸雄所建，已有四十餘年，而廖幸雄竟故意不告知上訴人土地使
      用無合法權源，上訴人依一般市價行情支付相當代價，合法使用系爭房地，乃
      善意第三人，並無故意或過失無權占有之情，顯非不當得利，況上訴人於八十
      七年七月間得知被訴後，即積極另覓房地，於同年九月自動遷讓，足證主觀上
      亦無無權占有使用之意思。退萬步言，縱為不當得利之受領人，不知無法律上
      之原因，而其受領之利益已不存在者，亦免負返還或償還價額之責任。
（三）上訴人與廖幸雄並無共同侵占行為，當不負損害賠償責任，亦非無法律上原因
      而受益，亦不負返還所受利益之責任。
（四）被上訴人於原審起訴時，係以行宮汽車有限公司為被告，嗣於言詞辯論後變更
      以行宮實業有限公司為被告，乃訴之變更，上訴人並不同意，原審未察遽以二
      者負責人均為甲○○而為准許，實有不當。
（五）不同意被上訴人為訴之追加，且損害請求權之時效已過，如准追加，上訴人主
      張時效抗辯。
乙、被上訴人方面：
一、聲明：
    上訴駁回。
二、陳述：除與原判決記載相同者，茲引用之外，補述略稱：
（一）上訴人主張伊與廖信雄訂有租賃契約，並按期所支付租金已達三百萬餘元，惟
      查，系爭款項與上訴人所提證物房屋租賃契約書及簽收租金收據其上所載租金
      數額總數不合，相距甚遠，且自被上訴人發函告知上訴人系爭土地為國有及省
      有財產後，渠等二人間租金即從三萬六千元變更為五千元，事實上自當時廖信
      雄即無收取上訴人租金之情事，況廖信雄為上訴人公司之股東之一，上訴人對
      無權占用系爭土地之事實亦知之甚詳，故上訴人辯稱伊支付相當代價而使用土
      地，並非故意無權占用，伊為善意占有人云云，為不可採。
（二）縱上訴人無故意侵權行為，然上訴人自七十九年十二月起占用系爭土地，應自
      廖信雄或地政機關查詢調閱土地使用有無正當權源，以查明事實，且證人廖信
      雄並未對上訴人稱土地係其所有，顯見上訴人亦有過失，自應與廖信雄負共同
      侵權行為責任。
（三）上訴人抗辯其於八十七年九月底自動搬遷，但並未舉證以實其說；原審雖於八
      十七年十一月二十六日勘驗現場，然該勘驗筆錄之勘驗結果亦未記載上訴人有
      搬遷之事實，自難認上訴人已搬遷。
（四）上訴人與廖信雄雖分別聲稱其間為租賃及借貸關係，然均與本案無涉，本件有
      侵權行為及不當得利法律關係之適用。原判決認上訴人應給付自八十七年三月
      五日起至交還系爭土地之日止之損害金，誠屬正當，上訴人之上訴為無理由，
      應予以駁回。
（五）上訴人知悉系爭土地為國有及省有財產（精省後已屬國有），且上訴人所占有
      之系爭建物係無權占有系爭土地，上訴人故意無權占有系爭土地，有被上訴人
      前委任李旦律師於民國八十三年一月十四日發函給上訴人告知系爭土地為國有
      及省有財產，其無權占用系爭土地建屋營業，侵害被上訴人土地所有權人權益
      甚鉅等語之律師函件可稽。爰追加依民法第一百八十四條損害賠償請求權，求
      為判決：１、上訴人應給付被上訴人交通部郵政總局及交通部電信總局新台幣
      ﹝下同﹞壹佰捌拾肆萬伍仟伍佰肆拾柒元整，及自民國八十七年六月十九日起
      ，至交還台北市○○區○○段二小段第五一六－四、五二三－二地號如原判決
      附圖所示D﹑E部分面積六十一點九平方公尺土地之日止，按年息百分之五計算
      之利息，暨民國八十七年三月五日起至交還本項土地之日止，按月給付新臺幣
      參萬肆仟壹佰伍拾陸元之損害金。２、上訴人應給付被上訴人臺灣銀行新台幣
      參仟貳佰捌拾貳元，及自民國八十七年六月十九日起；至交還台北市○○區○
      ○段二小段第五一八地號如原判決附圖所示Ｆ部分面積零點一一平方公尺之土
      地之日止，按年息百分之五計算之利息，暨自民國八十七年三月五日起至交還
      本項土地之日止，按月給付新臺幣陸拾壹元之損害金。３、願供擔保，請求宣
      告假執行。
          理      由
壹、程序方面：
（一）本件原審共同被告廖幸雄經原審判決其敗訴部分，未據其提起上訴，業經原審
      法院於八十九年五月十日發給判決確定證明書與被上訴人，有原審法院判決確
      定證明書可證，而上訴人上訴理由係屬其個人原因，上訴之效力尚不及於原審
      共同被告廖幸雄，被上訴人於本審追加以侵權行為請求損害賠償，其效力自亦
      不及於原審共同被告廖幸雄，因此未將原審共同被告廖幸雄列為上訴人或被告
      。
（二）本件被上訴人起訴時，原以「行宮汽車有限公司」為被告，嗣於第一次言詞辯
      論期日終竣後，變更以「行宮實業有限公司」為被告，核屬訴之變更，雖上訴
      人不同意變更，惟查「行宮汽車有限公司」及「行宮實業有限公司」之負責人
      同為甲○○，且被上訴人於第一次言詞辯論期日後即行變更，原審認此訴之變
      更，對上訴人於原審之防禦及本件訴訟之終結應不甚礙，無須得上訴人之同意
      ，而准其為訴之變更，並無不合。且依民事訴訟法第二百五十八條之規定，法
      院因不甚礙被告之防禦及訴訟之終結，而許訴之變更者，不得聲明不服，自不
      得再為爭執。
（三）按在第二審為訴之變更或追加，非經他造同意，不得為之，但第二百五十五條
      第一項第二款至第六款情形，不在此限，修正民事訴訟法第四百四十六條第一
      項定有明文。而同法第二百五十五條第一項第二款係規定訴狀送達後，原告不
      得將原訴變更或追加他訴，但請求之基礎事實同一者，不在此限。本件被上訴
      人於原審雖未主張依民法第一百八十四條之規定，請求上訴人為侵權行為之損
      害賠償，而於本審始追加主張，本院觀諸被上訴人先後之主張皆係基於上訴人
      無權占用系爭土地之基礎事實而為請求，揆之上開規定，自無庸得上訴人之同
      意，而應准許被上訴人於本審所為訴之追加。
貳、實體方面：
甲、關於被上訴人請求上訴人返還不當得利部分：
一、被上訴人主張：坐落臺北市○○區○○段二小段第五一六—四、五二三—二號土
    地為國有財產，均屬中華民國所有，管理機關為被上訴人交通部郵政總局及交通
    部電信總局，同小段第五一八號土地則為臺灣省所有財產，管理機關為被上訴人
    臺灣銀行；原審共同被告廖幸雄無權占有前開土地，並於該土地建築房屋二棟，
    並將其中一間門牌台北市○○○路○段一一七號房屋出租予上訴人，因依民法第
    一百七十九條之規定，求為命上訴人返還相當於租金之不當得利云云（被上訴人
    請求原審共同被告廖幸雄拆屋還地並返還相當於租金之不當得利部分，經原審判
    決被上訴人部分勝訴部分敗訴，未據廖幸雄及被上訴人提起上訴。請求原審共同
    被告甲○○返還不當得利部分，經原審為被上訴人敗訴之判決，未據被上訴人提
    起上訴。又被上訴人請求上訴人返還不當得利，原審判決被上訴人敗訴部分亦未
    據被上訴人聲明不服）。
二、上訴人則以：（一）被上訴人臺灣銀行所管理之上開第五一八地號土地，為供公
    眾通行數十年之道路用地，已有公用地役權存在，上訴人依法享有通行於上開土
    地，及不妨礙通行之下臨時停放機車之權利。（二）上訴人自七十九年十二月五
    日起至八十七年十一月三十日止，向原審共同被告廖幸雄承租系爭房地，並交付
    租金三百零九萬六千元（按期支付），絕非無法律上原因而受有不當利得。（三
    ）不知原審共同被告廖幸雄係無權占有系爭土地，應屬善意第三人。且已於八十
    七年九月底自動遷讓等語，資為抗辯。
三、按國有財產撥給各地國家機關使用者，名義上雖仍為國有，實際上即為使用機關
    行使所有人之權利，故對於是類財產，向准由管領機關起訴，代國家主張所有權
    人之權利，此於最高法院著有五十一年臺上字第二六八０號判例。又由管領機關
    代國家主張所有人權利之情形，其實體法上之權利義務仍歸屬於國家，而原台灣
    省所有部分，依規定於精省後該部分土地亦已屬國有，惟管理人仍為臺灣銀行，
    亦應有上開規定之適用。本件坐落臺北市○○區○○段二小段第五一六—四、五
    二三—二號土地為國有財產，均屬中華民國所有，管理機關為被上訴人交通部郵
    政總局及交通部電信總局，同小段第五一八號土地於精省後亦已屬國有，管理機
    關為被上訴人臺灣銀行，依上開說明，被上訴人自有提起本件訴訟之權能，而為
    適格之當事人。
四、被上訴人主張坐落臺北市○○區○○段二小段第五一六—四、五二三—二號土地
    為國有財產，均屬中華民國所有，管理機關為被上訴人交通部郵政總局及交通部
    電信總局，同小段第五一八號土地則為臺灣省所有財產（精省後為國有），管理
    機關為被上訴人臺灣銀行。原審共同被告廖幸雄無權佔有上開土地，並在其上如
    原判決附圖所示之Ｄ、Ｅ、Ｆ部分，興建台北市○○○路○段一一七號房屋，出
    租與上訴人之事實，業據被上訴人提出上開土地之登記簿謄本為證，且為上訴人
    所不爭執，並經原審法院會同臺北市古亭地政事務所人員到場勘測屬實，有勘驗
    筆錄及複丈成果圖在卷足稽，原審共同被告廖幸雄無權佔有上開土地，亦經原審
    判決廖幸雄拆屋還地確定，被上訴人之上開主張，固堪信為真實。
五、惟按，不當得利，須以無法律上之原因而受利益，致他人受損害為其成立要件，
    此觀民法第一百七十九條之規定自明。本件上訴人使用之房屋係原審共同被告廖
    幸雄所建，為廖幸雄所有，上訴人承租該房屋，曾支付租金與廖幸雄（雖被上訴
    人曾對租金額數，有所爭執，惟上訴人與廖幸雄間有租賃關係，應堪認定），雖
    該房屋基地係被上訴人所有，上訴人租用之房屋，亦佔用被上訴人之土地，然一
    般租用房屋係連同房屋基地一併出租，上訴人租用系爭房屋，既曾交付相當之租
    金，該租金即係使用系爭房地之代價，上訴人並無受有不當之利益。被上訴人對
    之請求返還不當得利，尚非正當，原審所為命上訴人給付之判決，尚有未洽。上
    訴人上訴意旨，就其敗訴部分指摘原判決不當求予廢棄，非無理由，爰予廢棄改
    判。
乙、關於被上訴人請求上訴人賠償損害部分：
一、被上訴人於本審追加依民法第一百八十四條侵權行為法律關係，請求上訴人賠償
    損害。主張因故意或過失不法侵害他人之權利者，負損害賠償責任。原審共同被
    告廖幸雄於原審自承系爭地上物均為其所蓋，其明知系爭土地為公有財產，並無
    占有之合法權源，而故意無權占用系爭土地，顯有故意或過失不法侵害被上訴人
    之土地所有權，自應負侵權行為損害賠償之責。上訴人知悉系爭土地為國有及省
    有財產（精省後已屬國有），且上訴人所占有之系爭建物係無權占有系爭土地，
    上訴人使用系爭房屋而故意無權占有系爭土地，亦應負侵權行為損害賠償之責。
    爰求為判決：（一）上訴人應給付被上訴人交通部郵政總局及交通部電信總局新
    台幣（下同）壹佰捌拾肆萬伍仟伍佰肆拾柒元整，及自民國八十七年六月十九日
    起，至交還台北市○○區○○段二小段第五一六－四、五二三－二地號如原判決
    附圖所示Ｄ、Ｅ部分面積六十一點九平方公尺土地之日止，按年息百分之五計算
    之利息，暨民國八十七年三月五日起至交還本項土地之日止，按月給付參萬肆仟
    壹佰伍拾陸元之損害金。（二）上訴人應給付被上訴人臺灣銀行參仟貳佰捌拾貳
    元，及自民國八十七年六月十九日起；至交還台北市○○區○○段二小段第五一
    八地號如原判決附圖所示Ｆ部分面積零點一一平方公尺之土地之日止，按年息百
    分之五計算之利息，暨自民國八十七年三月五日起至交還本項土地之日止，按月
    給付陸拾壹元之損害金。（三）願供擔保，請准宣告假執行。
二、查坐落臺北市○○區○○段二小段第五一六—四、五二三—二號土地為國有財產
    ，均屬中華民國所有，管理機關為被上訴人交通部郵政總局及交通部電信總局，
    同小段第五一八號土地則為臺灣省所有財產（精省後為國有），管理機關為被上
    訴人臺灣銀行。原審共同被告廖幸雄無權佔有上開土地，並在其上如原判決附圖
    所示之Ｄ、Ｅ、Ｆ部分，興建台北市○○○路○段一一七號房屋，出租與上訴人
    之事實，業據被上訴人提出上開土地之登記簿謄本為證，且為上訴人所不爭執，
    並經原審法院會同臺北市古亭地政事務所人員到場勘測屬實，有勘驗筆錄及複丈
    成果圖在卷足稽，原審共同被告廖幸雄無權佔有上開土地，亦經原審判決廖幸雄
    拆屋還地確定，已如前述，即原審共同被告廖幸雄係無權佔有上開土地，至為明
    顯。而上訴人所租用之房屋，既蓋在系爭土地之上，自亦無權使用系爭土地，被
    上訴人依侵權行為，請求上訴人賠償其損害，尚非無據。惟上訴人以時效抗辯，
    依民法第一百九十七條第一項規定，因侵權行為所生之損害賠償請求權，自請求
    權人知有損害及賠償義務人時起，二年間不行使而消滅。被上訴人僅得請求自八
    十七年四月十八日起之損害。又上訴人抗辯其於八十七年九月三十日即搬離系爭
    房屋，業經原審共同被告廖幸雄於八十七年十一月二十六日原審法院履勘現場時
    講明，當時被上訴人並無表示任何意見，該原審共同被告廖幸雄復於本審到庭證
    述上訴人有提早一、二個月搬走。上訴人之抗辯應屬可採。另上訴人並非系爭房
    屋之所有人，並無拆除房屋之義務，自不能令上訴人賠償損害至拆屋還地之日止
    。從而，被上訴人所得請求上訴人賠償者，為八十七年四月十八日起至八七年九
    月三十日止之損害。超過部分其請求尚非正當。
三、次按城市地方房屋之租金，以不超過土地及其建築物申報總價額年息百分之十為
    限，此於租用基地建築房屋準用之，土地法第九十七條、第一百零五條有明文規
    定。基地租金之數額，除以基地申報地價為基礎外，尚須斟酌基地之位置，工商
    繁榮之程度、承租人利用基地之經濟價值及所受利益等項，並與鄰地租金相比較
    （最高法院四十六年台上字第八五五號、六十八年台上字第三０七一號判例參照
    ）。查上訴人所佔用之系爭土地位於台北市○○○路其使用分區為住宅區，居住
    環境鬧中取靜，附近商業繁榮，及上訴人占用系爭土地係供營業使用等情，有原
    審之勘驗筆錄及被上訴人於原審所提出之照片可稽，被上訴人請求相當於租金之
    損害，主張以系爭土地申報價額年息百分之六計算，核無不當。本件上訴人租用
    之房屋佔用系爭之土地，其位置及面積為：系爭五一六之四地號內Ｄ部分二平方
    公尺，五二三之二地號內Ｅ部分五十九點九平方公尺，五一八地號內Ｆ部分零點
    一一平方公尺。系爭土地八十六年每平方公尺申報價額為：五一六之四地號一零
    九一三七元，五二三之二地號及五一八地號均為一一零四零零元，有原審判決所
    附土地複丈成果圖及原審卷所附台北市地價謄本可證，並為上訴人所不爭。依此
    標準計算，自八十七年四月十八日起至八七年九月三十日止計一百六十六天之損
    害額為：五一六之四地號五九五六元，五二三之二地號一八零四五二元，合計一
    八六四零八元，五一八地號三三一元。
四、據上所述，被上訴人本於侵權行為法律關係，請求判決：（一）上訴人應給付被
    上訴人交通部郵政總局及交通部電信總局壹佰捌拾肆萬伍仟伍佰肆拾柒元整，及
    自民國八十七年六月十九日起，至交還台北市○○區○○段二小段第五一六－四
    、五二三－二地號如原判決附圖所示Ｄ、Ｅ部分面積六十一點九平方公尺土地之
    日止，按年息百分之五計算之利息，暨民國八十七年三月五日起至交還本項土地
    之日止，按月給付參萬肆仟壹佰伍拾陸元之損害金。（二）上訴人應給付被上訴
    人臺灣銀行參仟貳佰捌拾貳元，及自民國八十七年六月十九日起；至交還台北市
    中正區○○段○○段第五一八地號如原判決附圖所示Ｆ部分面積零點一一平方公
    尺之土地之日止，按年息百分之五計算之利息，暨自民國八十七年三月五日起至
    交還本項土地之日止，按月給付陸拾壹元之損害金。於請求上訴人給付被上訴人
    交通部郵政總局及交通部電信總局壹拾捌萬陸仟肆佰零捌元，及自請求之翌日即
    八十九年四月十九日起至清償日止，按年息百分之五計算之遲延利息，及請求上
    訴人給付被上訴人臺灣銀行參佰參拾壹元，及自請求之翌日即八十九年四月十九
    日起至清償日止，按年息百分之五計算之遲延利息範圍內，為有理由，應與准許
    。逾此所為請求，為無理由，應予駁回。
五、上開應准許部分，因所命給付未逾一百萬元，不得上訴第三審，無宣告假執行之
    實益，未准許部分，其假執行之聲請失所附麗，被上訴人假執行之聲請，應予駁
    回。
丙、據上論結，本件上訴為有理由，追加之訴為一部有理由，一部無理由，依民事訴
    訟法第四百五十條、第七十八條、第七十九條但書、第八十五條第一項但書，判
    決如主文。
中      華      民      國    八十九    年      七      月     十八     日
                                臺灣高等法院民事第六庭
                                    審判長法  官  吳  欲  君
                                          法  官  藍  文  祥
                                          法  官  陳  博  享
右正本係照原本作成。
被上訴人如不服本判決，應於收受送達後二十日內向本院提出上訴書狀，其未表明上
訴理由者，應於提出上訴後二十日內向本院補提理由書狀（均須按他造當事人之人數
附繕本）上訴時應提出委任律師或具有律師資格之人之委任狀；委任有律師資格者，
另應附具律師及格證書及釋明委任人與受任人有民事訴訟法第四百六十六條之一第一
項但書或第二項（詳附註）所定關係之釋明文書影本。
中      華      民      國    八十九    年      七      月    二十七    日
                                          書記官  林  麗  觀
附註：
民事訴訟法第四百六十六條之一（第一項、第二項）：
對於第二審判決上訴，上訴人應委任律師為訴訟代理人。但上訴人或其法定代理人具
有律師資格者，不在此限。
上訴人之配偶、三親等內之血親、二親等內之姻親，或上訴人為法人、中央或地方機
關時，其所屬專任人員具有律師資格並經法院認為適當者，亦得為第三審訴訟代理人
。


司法院資訊處製作；財團法人民間司法改革基金會備份。
